ACORDAO-COMPLETO-2544985

ACÓRDÃO 796/2023 ATA 16/2023 - PLENÁRIO

VISTOS, relatados e discutidos estes autos de embargos de declaração opostos por Construtora Norberto Odebrecht S.A., hoje denominada CNO S.A., contra o Acórdão 1463/2022-TCU-Plenário, de minha relatoria, que conheceu e negou provimento a agravo interposto pela ora agravante contra Despacho em que conheci do recurso de reconsideração por ela interposto contra o Acórdão 2460/2021-TCU-Plenário e suspendi os efeitos dos itens 9.2, 9.3, 9.4 e 9.8 daquele decisum;
ACORDAM os Ministros do Tribunal de Contas da União, reunidos em sessão do Plenário, diante das razões expostas pelo relator, com fundamento nos arts. 32, II, e 34 da Lei 8.443/1992 e no art. 287 do Regimento Interno, em:
9.1. conhecer dos embargos de declaração opostos por Construtora Norberto Odebrecht S.A., hoje denominada CNO S.A., para, no mérito, rejeitá-los;
9.2. de ofício, tornar insubsistente o item 9.10 do Acórdão 2460/2021-TCU-Plenário; 
9.3. dar conhecimento da presente deliberação à embargante, à Valec Engenharia, Construções e Ferrovias S.A., à Advocacia-Geral da União e aos demais responsáveis.

Embargos de declaração contra acórdão que negou provimento a agravo interposto pela embargante em face de despacho do relator, que conheceu de recurso de reconsideração interposto contra deliberação relativa à tomada de contas especial instaurada em razão de superfaturamento em contrato das  obras do Lote 6 da Ferrovia Norte-Sul.

Valec Engenharia, Construções e Ferrovias S.A. (filial RJ).

3. Interessados/Responsáveis/Recorrentes:
3.1. Responsáveis: André Luiz de Oliveira (XXX.568.411-XX); Construtora Norberto Odebrecht S.A., hoje denominada CNO S.A. (15.102.288/0001-82); José Francisco das Neves (XXX.833.301-XX); Ulisses Assad (XXX.266.408-XX).
3.2. Recorrente: Construtora Norberto Odebrecht S.A., hoje denominada CNO S.A. (15.102.288/0001-82).

Augusto Nardes.

13.1. Ministros presentes: Walton Alencar Rodrigues (na Presidência), Augusto Nardes, Aroldo Cedraz (Relator), Jorge Oliveira, Antonio Anastasia e Jhonatan de Jesus.
13.2. Ministro que alegou impedimento na Sessão: Augusto Nardes.
13.3. Ministros-Substitutos convocados: Augusto Sherman Cavalcanti e Weder de Oliveira.

AROLDO CEDRAZ

Ministro Aroldo Cedraz.

Trata-se de embargos de declaração (peça 161) opostos por Construtora Norberto Odebrecht S. A., hoje denominada CNO S.A., contra o Acórdão 1463/2022-TCU-Plenário, de minha relatoria, que conheceu e negou provimento a agravo interposto pela ora agravante contra Despacho (peça 132) em que conheci do recurso de reconsideração por ela interposto contra o Acórdão 2460/2021-TCU-Plenário e suspendi os efeitos dos itens 9.2, 9.3, 9.4 e 9.8 daquele decisum. 
2.	Irresignada contra o citado julgamento, a embargante alega, em síntese:
a) que o Acórdão 2460/2021-TCU-Plenário a condenou ao pagamento do débito e da multa prevista no art. 57 da Lei 8.443/1992, bem como determinou, no item 9.10, a adoção das medidas necessárias ao arresto dos bens dos responsáveis julgados em débito;
b) que interpôs recurso de reconsideração no qual impugnou expressamente os itens 9.2, 9.3, 9.4, 9.7, 9.8 e 9.10 do Acórdão 2460/2021-TCU-Plenário, mas o despacho de admissibilidade do recurso conferiu efeito apenas devolutivo ao recurso contra o item 9.10;
c) que interpôs agravo contra referido despacho no qual, entre outras questões, argumentou que a implementação de medidas cautelares se justifica apenas quando da existência dos requisitos da fumaça do bom direito e do perigo da demora, que não se encontram presentes no caso dos autos;
d) que a acórdão ora embargado não enfrentou os argumentos relacionados à inexistência do perigo da demora, por ser a empresa signatária de acordos com o Estado brasileiro, em clara omissão sobre ponto relevante e capaz de informar a conclusão adotada;
e) que, no Voto condutor do acórdão embargado, afirmei não ser possível enfrentar em sede de agravo argumentos relativos ao risco concreto de dilapidação do patrimônio;
f) que eventual medida de arresto contra a CNO pode gerar efeito inverso, por comprometer suas atividades e, por conseguinte, o cumprimento dos termos definidos nos acordos celebrados;
g) que a não concessão de efeito suspensivo ao recurso contra o item 9.10 do Acórdão 1463/2022-TCU-Plenário contraria o art. 20, caput e parágrafo único, da Lei de Introdução às Normas do Direito Brasileiro; 
h) que, nos autos do TC Processo 000.168/2016-5, o Relator reconsiderou despacho em que indeferira efeito suspensivo a item que determinara à União a adoção de medidas de arresto contra a ora embargante; 
i) que não há periculum in mora presumido;
j) que há contradição, pois a despeito de o Voto condutor do acórdão embargado afirmar que o agravo voltara-se tão somente ao exame de admissibilidade, de modo que não deveriam ser apreciados os argumentos da então agravante a respeito da cautelaridade do arresto,  a não atribuição de efeito suspensivo ao item 9.10 do acórdão combatido teve nítida natureza cautelar, porquanto antecipou efeitos de eventual decisão condenatória definitiva, ou seja, não tratou de mero despacho de admissibilidade.
k) que há erro de fato no acórdão embargado, pois consignou que os argumentos apresentados pela então agravante deveriam ser examinados em sede de recurso de reconsideração, a despeito de o despacho de admissibilidade ter natureza cautelar, de modo que cabível o agravo.
3.	Por fim, a embargante pugna pelo provimento dos aclaratórios para que seja concedido efeito suspensivo a todos os itens impugnados por meio de recurso de reconsideração interposto, bem como que lhe seja fornecida certidão atestando essa suspensão.
	É o Relatório.

Silvia Regina Schmitt (38.717/OAB-DF), representando Valec Engenharia, Construções e Ferrovias S.A. (filial RJ); Tathiane Vieira Viggiano Fernandes (27.154/OAB-DF) e Igor Fellipe Araujo de Sousa (41605/OAB-DF), representando Construtora Norberto Odebrecht S.A., hoje denominada CNO S.A.; Eri Rodrigues Varela (1.807/OAB-RN) e Vera Eliza Muller (27.906/OAB-DF), representando Ulisses Assad.

Subprocurador-Geral Lucas Rocha Furtado.

EMBARGOS DE DECLARAÇÃO EM AGRAVO EM DESPACHO QUE CONHECEU RECURSO DE RECONSIDERAÇÃO EM TOMADA DE CONTAS ESPECIAL. PEDIDO DE ATRIBUIÇÃO DE EFEITO SUSPENSIVO A ITEM DO ACÓRDÃO CONDENATÓRIO QUE DETERMINOU ARRESTO DE BENS JÁ REJEITADO EM SEDE DE AGRAVO. ALEGADA OMISSÃO QUANTO À ANÁLISE DE REQUISITOS PARA CONCESSÃO DE MEDIDA CAUTELAR. CONHECIMENTO. INEXISTÊNCIA DE OMISSÃO. MATÉRIA FÁTICA A SER ENFRENTADA NO EXAME DE MÉRITO DO RECURSO. REJEIÇÃO. REVOGAÇÃO, DE OFÍCIO, DA CAUTELAR DE ARRESTO DE BENS.

TOMADA DE CONTAS ESPECIAL (TCE)

Unidade de Auditoria Especializada em Infraestrutura Portuária e Ferroviária (AudPortoFerrovia).

Conforme consignado no Relatório precedente, os presentes embargos de declaração foram opostos por Construtora Norberto Odebrecht S. A., hoje denominada CNO S.A., contra o Acórdão 1463/2022-TCU-Plenário, de minha relatoria, que conheceu e negou provimento a agravo interposto pela ora agravante contra Despacho (peça 132) em que conheci do recurso de reconsideração por ela interposto contra o Acórdão 2460/2021-TCU-Plenário e suspendi os efeitos dos itens 9.2, 9.3, 9.4 e 9.8 daquele decisum.
2.	 Alega a embargante (peça 161) que há omissão no acórdão embargado, por não haver analisado o argumento então manejado pela ora embargante, no sentido de que estariam ausentes os requisitos para concessão de medida cautelar para arresto de bens; e contradição, por ter natureza cautelar a decisão que não confere efeito suspensivo a item de acórdão impugnado em recurso de reconsideração, mas o Voto condutor ter consignado que o exame de cautelaridade não seria possível, por se tratar a decisão agrava de mero exame de admissibilidade.
3.	De início, cabe conhecer dos embargos por estarem preenchidos os requisitos de admissibilidade previstos nos artigos 32, II, e 34 da Lei 8.443/1992, c/c art. 287 do Regimento Interno do TCU.
4.	No mérito, não assiste razão à embargante.
5.	Como já ressaltei no acórdão embargado, a jurisprudência desta Corte é uníssona no sentido de que o efeito suspensivo do recurso de reconsideração não se aplica a dispositivo do acórdão que solicita à Advocacia-Geral da União a adoção das medidas necessárias ao arresto de bens dos responsáveis julgado em débito, como firmado nos Acórdão 1363/2019-TCU-Plenário e 1.681/2021-TCU-Plenário, ambos de relatoria do Ministro Bruno Dantas. Isso decorre da aplicação subsidiária do art. 1.012, §1º, do Código de Processo Civil, de modo que a decisão que não confere efeito suspensivo a item que solicita arresto de bens deflui de mera observância a expressa previsão legal, sem qualquer avaliação sobre cautelaridade, o que afasta a suposta natureza cautelar alegada pela embargante. Inexiste, assim, a contradição suscitada. 
6.	Também por essa razão, não vislumbro a omissão alegada. Se a decisão que deixa de conferir efeito suspensivo a recurso contra pedido de arresto de bens não possui, em si, natureza cautelar, descabido o debate sobre requisitos para concessão de cautelar em exame de admissibilidade. Em verdade, a embargante deixou de interpor agravo contra a cautelar de arresto de bens veiculada pelo Acórdão 2460/2021-TCU-Plenário, a qual deveria ser direcionada ao Relator a quo, medida, essa sim, adequada para combater a cautelar de arresto, mas busca, agora, em sede de mero exame de admissibilidade de recurso de reconsideração, adiantar discussão que encerra o próprio mérito do apelo. Nesse sentido, não há omissão no acórdão embargado, que expressamente declinou a razão de não haver examinado requisitos da cautelar de arresto.
7.	Do exposto, rejeito os embargos de declaração, por não haver omissão ou contradição a serem sanadas no decisum embargado.
8.	Isso não impede, todavia, que este Relator possa reavaliar, a qualquer momento e de ofício, a cautelar de arresto veiculada pelo item 9.10 do Acórdão 2460/2021-TCU-Plenário. Conforme consignado pelo eminente Ministro Antonio Anastasia, no Voto condutor do Acórdão 1012/2022-TCU-Plenário, a efetivação da medida de arresto de bens, prevista no art. 61 da Lei 8.443/1992, pela Advocacia-Geral da União e por estatais tem se mostrado desafiadora, por ser, geralmente, inviável o ajuizamento da ação principal no prazo de trinta dias, em atendimento ao disposto no art. 308 do Código de Processo Civil. Não por outra razão, constituiu-se grupo de trabalho no âmbito da Segecex para sugerir ações que possibilitem o incremento da efetividade das medidas de indisponibilidade e de arresto de bens previstas em nossa Lei Orgânica.
9.	Considerando a ineficácia de se adotar medida de arresto de bens antes do trânsito em julgado do processo de controle externo, haja vista a atual previsão da norma processual, a inconclusão dos estudos promovidos pelo grupo de trabalho da Segecex e ainda os apontamentos efetuados pela AGU e pela Valec nos autos do processo em que proferido o citado Acórdão 1012/2022-TCU-Plenário, entendo de bom alvitre, como medida de prudência, seguir a mesma linha adotada no aresto mencionado e revogar, de ofício, a cautelar de arresto, tornando insubsistente o item 9.10 do Acórdão 2460/2021-TCU-Plenário.
	Ante o exposto, VOTO por que este Tribunal adote a minuta de Acórdão que trago à apreciação deste Colegiado.
TCU, Sala das Sessões, em 26 de abril de 2023.
AROLDO CEDRAZ 
Relator